臺灣臺北地方法院民事判決　　　　　　　　　　　　九十二年度訴字第五０九八號
　　原　　　告　台灣中小企業銀行股份有限公司
　　法定代理人　辛○○
　　訴訟代理人　乙○○
　　　　　　　　甲○○
　　被　　　告　丁○○
　　　　　　　　丙○○
　　　　　　　　戊○○
　　　　　　　　己○○
右當事人間請求拆屋還地等事件，本院於民國九十三年八月二十七日言詞辯論終結，
判決如下：
    主  文
被告丁○○應將坐落台北市○○區○○段三小段二二三地號土地上，門牌號碼台北市
大安區○○○路○段一○七巷二十六弄臨十四之一號如附圖一所示Ｃ部分面積五平方
公尺之建物拆除，並將該部分土地遷讓返還原告，其履行期間為個月。且應給付原
告新台幣壹拾壹萬柒仟佰肆拾元，及自民國九十二年八月九日起至清償日止，按
年息百分之五計算之利息，暨自民國九十二年八月一日起至返還之日止，按月給付新
台幣壹仟玖佰捌拾元之損害金予原告。
被告丙○○應將坐落台北市○○區○○段三小段二二三地號土地上，門牌號碼台北市
大安區○○○路○段一○七巷二十六弄十四號如附圖二所示Ｃ及Ｅ部分面積三十七平
方公尺之建物拆除，並將該部分土地遷讓返還原告，其履行期間為個月。且應給付
原告新台幣捌拾陸萬捌仟佰肆拾壹元，及自民國九十二年八月十三日起至清償日止
，按年息百分之五計算之利息，暨自民國九十二年八月一日起至返還之日止，按月給
付新台幣壹萬肆仟陸佰伍拾貳元之損害金予原告。
被告戊○○、己○○應自坐落台北市○○區○○段三小段二二三地號土地上，門牌號
碼台北市大安區○○○路○段一○七巷二十六弄十四號如附圖二所示Ｃ及Ｅ部分面積
三十七平方公尺之建物遷出，並將該部分土地遷讓返還原告，其履行期間為壹個月。
原告其餘之訴駁回。
訴訟費用由被告丁○○負擔十分之二，被告丙○○負擔十分之五，餘由被告戊○○、
己○○負擔。
本判決於原告以新台幣貳佰零陸萬元供擔保後，得假執行。但被告丁○○如以新台幣
柒拾參萬參仟伍佰元為原告預供擔保後，得免為本判決第一項之假執行；被告丙○○
如以新台幣伍佰肆拾貳萬柒仟玖佰元為原告預供擔保後，得免為本判決第二項之假執
行。
原告其餘假執行之聲請駁回。
    事    實
甲、原告方面：
一、聲明：
（一）被告丁○○應自如附圖一所示Ｃ部分上之建物遷出並拆除，將土地遷讓返還予
      原告，並給付原告新台幣（下同）十一萬七千三百四十三元、自民國九十二年
      八月一日起至清償日止按年息百分之五計算之利息，以及自九十二年八月一日
      起至返還系爭土地止按月給付原告相當租金之不當得利一千九百八十元。
（二）被告丙○○應拆除如附圖二所示Ｃ、Ｅ部分上之建物，將土地遷讓返還予原告
      ，並給付原告八十六萬八千三百四十一元、自九十二年八月一日起至清償日止
      按年息百分之五計算之利息，以及自九十二年八月一日起至返還系爭土地止，
      按月給付原告相當租金之不當得利一萬四千六百五十二元。
（三）被告戊○○、己○○應自如附圖二所示Ｃ、Ｅ部分上之建物遷出，並將土地遷
      讓返還予原告。
（四）願供擔保，請准宣告假執行。
二、陳述：
（一）被告丁○○、丙○○就原告所有之坐落於台北市大安區○○○○段二二三地號
      土地均無合法使用權，如附圖一所示Ｃ部分未經保存登記、門牌號碼為台北市
      ○○○路二段一○七巷二十六弄臨十四之一號、面積為五平方公尺之建物為被
      告丁○○所有，如附圖二所示Ｃ、Ｅ部分未經保存登記、門牌號碼為台北市○○○路○段一○七巷二十六弄十四號、面積為三十七平方公尺之建物為被告丙○○所有，被告丙○○並將上開建物出租予被告戊○○及己○○使用，履經原
      告多次催討，均拒不返還，爰依民法第七百六十七條規定，起訴請求被告等遷
      出或拆除前開建物，並將土地遷讓返還原告。
（二）被告丁○○、丙○○無權占用系爭土地，均受有相當於租金之利益，致原告受
      有損害，爰依不當得利之法律關係，請求被告丁○○、丙○○均給付按申報地
      價年息百分之十計算不當得利。
三、證據：提出土地所有權狀影本一份、現場照片四張、台北市○○區○○段三小段
    二二三地號之地價謄本一紙、台北市○○區○○段三小段二二三地號之公告現值
    及公告地價表影本一紙、存證信函第○○一八○九號影本一件及不當得利計算表
    二紙為證，並聲請囑託台北市大安地政事務所鑑測系爭土地。
乙、被告方面：
一、被告丁○○方面（未於最後言詞辯論期日到場）：
（一）聲明：
１、原告之訴及假執行之聲請均駁回。
２、若受不利判決，願供擔保請准免為假執行。
（二）陳述：被告丁○○係以買賣方式受讓如附圖一所示Ｃ部分上之建物，後始知悉
      有占用原告所有之系爭土地之情事。
二、被告丙○○方面（於言詞辯論期日未到場，據其提出之書狀）：
（一）聲明：
１、原告之訴及假執行之聲請均駁回。
２、若受不利判決，願供擔保請准免為假執行。
（二）陳述：
１、被告丙○○受讓附圖二所示Ｃ、Ｅ部分之建物時，不知該屋占用系爭土地之情事
    。又伊所有之系爭建物僅一小部分占用原告所有之土地，原告仍請求拆除，其行
    使權利顯有過當。
２、若依判決結果認被告丙○○應拆屋還地，請酌定搬遷之履行期間。
３、附圖二所示Ｃ、Ｅ部分之建物位於窮巷內，附近居住環境簡陋，審酌其基地位置
    及工商業繁榮程度，原告請求以申報總地價年息百分之十計算之不當得利，顯然
    過高。
三、被告戊○○、己○○均未於言詞辯論期日到場，亦未提出準備書狀作何聲明或陳
    述。
丙、本院依原告聲請會同台北市大安地政事務所勘驗，本件土地並由台北市大安地政
    事務所繪製複丈成果圖附卷。
　　理　　由
一、程序部分：
（一）原告之法定代理人王榮周於本件訴訟繫屬中因職務調動離職，由辛○○接任，
      是原告依民事訴訟法第一百七十條、第一百七十五條第一項聲明承受訴訟，即
      屬有據，應予准許。
（二）被告等均經合法通知，被告丙○○、戊○○、己○○均未於言詞辯論期日到場
      ，被告丁○○則未於最後言詞辯論期日到場，核均無民事訴訟法第三百八十六
      條各款所列情形，爰依原告之聲請，由其一造辯論而為判決。
（三）按「訴狀送達後，原告不得將原訴變更或追加他訴。但有下列各款情形之一者
      ，不在此限．．．二、請求之基礎事實同一者。三、擴張或減縮應受判決事項
      之聲明者。．．．七、不礙被告防禦及訴訟終結者。」民事訴訟法第二百五十
      五條第一項第二款、第三款、第七款分別定有明文。次按「原告於判決確定前
      ，得撤回訴之全部或一部。」民事訴訟法第二百六十二條第一項前段定有明文
      。經查，本件原告起訴時原請求被告丁○○給付五十三萬九千七百七十九元及
      自九十二年八月一日起至返還系爭土地止按月給付相當租金之不當得利九千一
      百零八元，嗣具狀改為請求被告丁○○給付十一萬七千三百四十三元、自九十
      二年八月一日起至清償日止按年息百分之五計算之利息，以及自九十二年八月
      一日起至返還系爭土地止按月給付原告相當租金之不當得利一千九百八十元。
      就給付十一萬七千三百四十三元及自九十二年八月一日起至返還系爭土地止按
      月給付原告相當租金之不當得利一千九百八十元等部分核屬減縮應受判決事項
      之聲明，請求給付法定遲延利息部分，則屬擴張應受判決事項之聲明，核與前
      開規定相符，應予准許。次查，本件原告原以丁○○、庚○○為被告，惟隨訴
      訟進行，發現庚○○已遷出系爭房屋，而占有系爭土地者除被告丁○○外，尚
      有被告丙○○、戊○○、己○○，乃撤回對庚○○之訴訟（庚○○未為本案之
      言詞辯論），並追加被告丙○○、戊○○、己○○，經核於法並無不合，應予
      准許。
二、實體部分：
（一）原告起訴主張：被告丁○○、丙○○就原告所有之坐落於台北市大安區○○○○段二二三地號土地均無合法使用權，被告丁○○於如附圖一所示Ｃ部分有未
      辦保存登記、門牌號碼為台北市○○○路○段一○七巷二十六弄臨十四之一號
      、面積為五平方公尺之建物，被告丙○○於如附圖二所示Ｃ、Ｅ部分有未經保
      存登記、門牌號碼為台北市○○○路○段一○七巷二十六弄十四號、面積為三
      十七平方公尺之建物，被告丙○○並將上開建物出租予被告戊○○及己○○使
      用，履經原告多次催討，均拒不返還，爰依民法第七百六十七條、第一百七十
      九條規定，訴請被告等遷出或拆除前開系爭建物，將系爭土地遷讓返還予原告
      ，及請求被告丁○○、丙○○均給付按申報地價年息百分之十計算相當租金之
      不當得利等語。
（二）被告丁○○、丙○○則以：伊受讓系爭建物後，始知悉系爭建物占用原告所有
      之系爭土地云云置辯。另被告丙○○復以：伊所有之系爭建物僅一小部分占用
      原告所有之土地，原告仍請求拆除，其行使權利顯有過當；若判決結果認被告
      丙○○應拆屋還地，請酌定履行期間；又附圖二所示Ｃ、Ｅ部分之建物位於窮
      巷內，附近居住環境簡陋，審酌其基地位置及工商業繁榮程度，原告請求以申
      報總地價年息百分之十計算之不當得利，顯然過高各情，資為抗辯。
（三）原告起訴主張系爭土地屬其所有，被告丁○○、丙○○就原告所有之系爭土地
      無合法使用權，被告丁○○於如附圖一所示Ｃ部分有未辦保存登記、門牌號碼
      為台北市○○○路○段一○七巷二十六弄臨十四之一號、面積為五平方公尺之
      建物，被告丙○○於如附圖二所示Ｃ、Ｅ部分有未經保存登記、門牌號碼為台
      北市○○○路○段一○七巷二十六弄十四號、面積為三十七平方公尺之建物，
      被告丙○○並將上開建物出租予被告戊○○及己○○使用等事實，為被告所不
      爭，並有原告提出土地所有權狀影本一份、現場照片四張為證，復經本院會同
      台北市大安地政事務所人員履勘現場屬實，有勘驗筆錄及土地複丈成果圖一、
      二（即附圖一、二）附卷可稽，堪認原告之主張為真實。
（四）按物之所有人或得行使所有人之權利者，對於無權占有其物者，得請求返還之
      ，對於妨害其所有權者得請求除去之，民法第七百六十七條定有明文。次按判
      決所命之給付，其性質非長時間不能履行，或斟酌被告之境況，兼顧原告之利
      益，法院得於判決內定相當之履行期間或命分期給付，民事訴訟法第三百九十
　　　六條第一項定有明文。被告等無合法使用權占用系爭土地，原告自得本於所有
      權之權能訴請被告丁○○將如附圖一所示Ｃ部分建物拆除並將土地遷讓返還予
      原告，被告丙○○將如附圖二所示Ｃ、Ｅ部分建物拆除並將土地遷讓返還予原
      告，及請求附圖二所示Ｃ、Ｅ部分建物之現實占有人即被告戊○○、己○○自
      該系爭建物遷出，於法堪認有據。又本件遷出及拆除地上建物並遷讓返還土地
      部分非長時間不能履行，且定履行期間為原告所同意，爰依法酌定被告戊○○
      、己○○遷出系爭建物履行期間均為一個月，酌定被告丁○○、丙○○拆除地
      上建物並返還土地履行期間均為三個月，以資兼顧兩造利益。至被告丁○○、
      丙○○雖均辯稱受讓系爭建物時，不知該屋占用系爭土地，然渠等上開辯解，
      亦無礙於系爭建物占用系爭土地之事實成立。又民法第一百四十八條第一項係
      規定行使權利，不得以損害他人為主要目的，若當事人行使權利，雖足使他人
      喪失利益，而苟非以損害他人為主要目的，即不在該條所定範圍之內（最高法
      院四十五年台上字第一○五號判例參照）。是縱被告丙○○抗辯伊所有之系爭
      建物僅一小部分占用原告所有之土地一節屬實，然被告丙○○或其前手在獲得
      原告同意前，即興建系爭房屋，以造成既成事實，其果因原告訴請拆屋而受有
      損害，亦屬咎由自取。是原告依法訴請被告丙○○拆屋還地，自無權利濫用之
      可言。
（五）按無權占有他人土地，可能獲得相當於租金之利益，此為社會通常之觀念，此
      有最高法院六十一年台上字第一六九五號判例可資參照，又原告無法使用系爭
      土地之損害，即相當於其本於所有人地位所得享有相當於租金之利益。原告依
      不當得利之法律關係及土地法第一百零五條準用第九十七條之規定，請求被告
      自八十七年八月一日起至返還系爭土地之日止，依所占有土地面積當年度申報
      地價年息百分之十按月計付相當於租金之不當得利（詳細計算方式及金額如附
      表），其請求尚屬公允，應予准許。被告丙○○雖辯稱附圖二所示Ｃ、Ｅ部分
      之建物位於窮巷內、環境簡陋，原告請求之不當得利顯然過高云云，惟查：系
      爭土地坐落在台北市○○○路○段、瑞安街間，此有原告所提照片四張在卷可
      資佐證，經審酌系爭土地使用分區編定為第三種住宅區，附近有公園、科技大
      樓捷運站等公共設施，商業發達、交通便利、生活機能甚佳，是被告丙○○上
      開辯詞不足採信。
（六）綜上所述，被告所辯尚無足採，原告前開主張應信為真實。從而，原告依民法
      第七百六十七條、第一百七十九條，請求：
１、被告丁○○應自附圖一所示Ｃ部分上之建物遷出並拆除，將土地遷讓返還原告，
    並給付原告十一萬七千三百四十三元、自調解通知書送達翌日即九十二年八月九
    日起至清償日止按年息百分之五計算之利息，以及自九十二年八月一日起至返還
    系爭土地止按月給付原告相當租金之不當得利一千九百八十元。
２、被告丙○○應拆除附圖二所示Ｃ、Ｅ部分上之建物，將土地遷讓返還原告，並給
    付原告八十六萬八千三百四十一元、自調解通知書送達翌日即九十二年八月十三
    日起至清償日止按年息百分之五計算之利息，以及自九十二年八月一日起至返還
    系爭土地止，按月給付原告相當租金之不當得利一萬四千六百五十二元。
３、被告戊○○、己○○應自附圖二所示Ｃ、Ｅ部分上之建物遷出，將土地遷讓返還
    原告，均為有理由，應予准許。
（七）按給付無確定期限者，債務人於債權人得請求給付時，經其催告而未為給付，
      自受催告時起，負遲延責任；其經債權人起訴而送達訴狀，或依督促程序送達
      支付命令，或為其他相類之行為者，與催告有同一之效力。前項催告定有期限
      者，債務人自期限屆滿時起負遲延責任，民法第二百二十九條第二項、第三項
      定有明文。本件被告丁○○、丙○○經原告分別於九十二年八月八日、同月十
      二日通知就本件到庭調解，有本院簡易庭送達證書二紙在卷可稽，可認原告於
      前揭時間催告被告丁○○、丙○○為本件之給付，然被告丁○○、丙○○經催
      告未為給付，是被告丁○○、丙○○應自該通知書送達翌日起負遲延責任，原
      告起訴請求自九十二年八月一日起算法定遲延利息，其逾九十二年八月九日部
      分（被告丁○○所應負者）、九十二年八月十三日部分（被告丙○○所應負者
      ），為無理由，應予駁回。
三、原告及被告丁○○、丙○○分別陳明願供擔保，聲請宣告假執行或免為假執行，
    經核均無不合，爰依系爭土地價值分別酌定相當擔保金額准許之。原告之其餘假
    執行之聲請因訴之駁回而失所據，不予准許。
四、據上論結，原告之訴為一部有理由，一部無理由，依民事訴訟法第三百八十五條
    第一項前段、第七十九條、第八十五條第一項、第三百九十條第二項、第三百九
    十二條，判決如主文。
中　　　華　　　民　　　國　　九十三　　年　　　九　　　月　　十七　　　日
                                     民事第六庭  法  官 詹駿鴻
正本係照原本作成
如對本判決上訴，須於判決送達後廿日內向本院提出上訴狀
中　　　華　　　民　　　國　　九十三　　年　　　九　　　月　  二十　　　日
                                                 書記官 官碧玲
